【裁判字號】    99,上國易,12
【裁判日期】    990921
【裁判案由】    國家損害賠償
【裁判全文】
臺灣高等法院民事判決                99年度上國易字第12號
上  訴  人  桃園縣政府
法定代理人  甲○○
訴訟代理人  洪榮彬律師
            吳尚昆律師
            李怡卿律師
被  上訴人  乙○○
上列當事人間因國家賠償事件，上訴人對於中華民國99年4月22
日臺灣桃園地方法院98年度國字第35號第一審判決提起上訴，本
院於99年9月7日言詞辯論終結，判決如下：
    主  文
原判決關於命上訴人給付超過新台幣貳拾萬貳仟零捌元本息部
分及該部分假執行之宣告，暨除確定部分外，訴訟費用之裁判均
廢棄。
上開廢棄部分，被上訴人在第一審之訴及其假執行之聲請均駁回
。
其餘上訴駁回。
第一、二審訴訟費用除確定部分外，由被上訴人負擔伍分之壹，
餘由上訴人負擔。
    事實及理由
一、被上訴人起訴主張：被上訴人於民國（下同）97年1月6日20
    時30分許，行經桃園縣平鎮市○○路512號對面陸軍21砲指
    部營區○○○道路時，因當時天色昏暗，未見該處道路上設
    置之人孔蓋（水溝蓋）已不存在，致跌落溝內，受有右胸挫
    傷、第9肋骨骨折、頭部外傷、唇部撕裂傷、左下肢多處擦
    傷等重大傷害，爰依國家賠償法第3條第1款規定，請求醫療
    費用新臺幣（下同）3,010元、增加生活上之需要（計程車
    資）3,000元、看護費13萬4,000元、工作損失21萬6,000元
    、精神慰藉金25萬元，合計60萬6,010元，乃聲明上訴人應
    給付被上訴人上開金額及自97年1月6日起至清償日止，按週
    年利率5%計算之利息等情。原審判命上訴人應給付被上訴人
    29萬10元及自98年1月7日起至清償日止，按週年利率5%計算
    之利息，另依職權及上訴人之聲請為准、免假執行之宣告，
    而駁回被上訴人其餘之請求。被上訴人就其敗訴部分，未據
    聲明不服，該部分已告確定；而上訴人對其敗訴部分，則聲
    明不服，提起上訴。被上訴人對於上訴人之上訴，聲明：(一)
    上訴駁回；(二)訴訟費用由上訴人負擔。
二、上訴人則以：本件事故發生地點所設置之人孔蓋，並非位於
    鄉道○○○號道路上，即非屬上訴人管理之道路路權範圍；又
    被上訴人係將將車逆向停於路邊，以致須緊靠圍牆行走，始
    能進入駕駛座，因而掉落水溝，顯見被上訴人與有過失等語
    ，資為抗辯，並於本院聲明：(一)原判決不利於上訴人部分廢
    棄；(二)前項廢棄部分，被上訴人在第一審之訴及假執行之聲
    請均予駁回；(三)第一、二審訴訟費用均由被上訴人負擔。
三、兩造不爭之事實：
    (一)本件事發地點水溝上之水溝蓋遺失而不存在。
    (二)被上訴人依據臺灣省政府97年12月24日府法一字第097180
      0276號函，向賠償義務機關上訴人即桃園縣政府請求損害
      賠償，惟遭上訴人拒絕賠償。
    (三)被上訴人因本件傷害支出醫療費用3,010元。
    (四)被上訴人於出院後即於97年1月12日前往桃園縣警察局平
      鎮分局建安派出所報案。
四、兩造爭執要旨：(一)上訴人是否為國家賠償之義務機關？(二)被
    上訴人行經桃園縣平鎮市○○路512號對面陸軍21砲指部營
    區○○○道路時是否有跌落系爭水溝？系爭水溝上無水溝蓋
    之事實與本件事故之發生有無因果關係？上訴人就系爭水溝
    之管理維護是否有欠缺？(三)上訴人應否負賠償責任，被上訴
    人之損害如何？(四)被上訴人是否與有過失？茲分述之：
    (一)上訴人為國家賠償之義務機關：
      上訴人抗辯系爭排水設施整建工程發包單位為平鎮市公所
      ，管理維護權責單位應為平鎮市公所，依國家賠償法第9
      條第2項規定，本件賠償義務人應為平鎮市公所，而非上
      訴人，乃被上訴人向上訴人為請求，於法不合云云。然查
      國家賠償法第9條第4項規定：「不能依前三項確定賠償義
      務機關，或於賠償義務機關有爭議時，得請求其上級機關
      確定之。…」，本件上訴人與桃園縣平鎮市公所均認本件
      非賠償義務機關並拒絕賠償，經台灣省政府確定本件之賠
      償義務機關為上訴人，有台灣省政府97年12月24日府法一
      字第0971800276號函附卷可稽（見本院卷第37頁），則本
      件之賠償義務機關為上訴人，應無庸置疑，乃上訴人仍以
      此為抗辯，顯非可採。
    (二)被上訴人有跌落系爭水溝；系爭水溝蓋欠缺與事故之發生
      有因果關係；上訴人就系爭水溝之管理有欠缺：
      1.按人民依上開規定請求國家賠償時，尚須人民之生命、
        身體或財產所受之損害，與公有公共設施之設置或管理
        之欠缺，具有相當因果關係，始足當之，亦即在公有公
        共設施因設置或管理有欠缺之情況下，依客觀之觀察，
        通常會發生損害者，即為有因果關係，如必不生該等損
        害或通常亦不生該等損害者，則不具有因果關係。
      2.位於桃園縣平鎮市○○路512號對面陸軍21砲指部營區
        ○○○道路之系爭水溝於事發當時其上並無水溝蓋存在
        之事實，有被上訴人拍攝之現場照片2紙（見原審卷第
        59頁）可憑，並為兩造所不爭執，自堪信屬實。
      3.經參酌現場照片2張衡量現場情形，並佐以證人樊彭鳳
        英於原法院審理中證稱：「…他說在我們家門口對面，
        因為他的車子停在那邊，結果水溝蓋被偷走了他不知道
        …所以掉到水溝裡面了，然後他到我家跟我講之後我就
        去看水溝蓋真的被偷走了，有一個洞」、「（問：妳有
        無親眼看到被上訴人跌落妳住處對面未蓋水溝蓋之水溝
        內）我沒有親眼看到，但是他出去後立刻回來」、「（
        問：他出去之後，妳在現場有聽到車子緊急煞車的聲音
        或車禍『碰』的聲音嗎？）沒有，這個不是車子撞的，
        而且我有拿掃把去做標記，避免人家再掉下去。」等語
        （見原法院98年11月18日言詞辯論筆錄）。本件證人於
        原法院審理中，業經具結，且其陳述之內容，僅為其自
        身見聞之部分，內容中肯，堪可採信。衡以證人雖未親
        眼看見被上訴人跌落系爭水溝，然被上訴人離開證人家
        裡後不久隨即回來告知證人其跌落水溝之事實，且期間
        證人亦未聽見任何車子緊急煞車的聲音或車禍「碰」的
        聲音，是依常理判斷被上訴人確實於前揭時、地跌落系
        爭水溝無訛。
      4.按公有公共設施因設置或管理有欠缺，致人民之生命、
        身體或財產受有損害者，國家應負損害賠償責任，國家
        賠償法第3條第1項定有明文。所謂管理有欠缺，係指公
        共設施於建造後未善為保管，怠為修護致該物發生瑕疵
        ，復未為必要之防護措施，致使該公共設施欠缺通常應
        具備之安全性而言。次按公共設施應具備通常應有之安
        全性，若公共設施之設備有欠缺，則必須採取各種必要
        措施以防止損害發生。審諸系爭水溝面積及深度均不小
        ，加以本件事故發生之時為晚上，而現場系爭水溝上並
        無水溝蓋且未設警告標誌之事實，復為兩造所不爭執，
        是一般人行經該處，極有可能因天色昏暗、視線不良而
        跌落水溝，上訴人為系爭水溝之管理維護機關，未即時
        替系爭水溝加裝水溝蓋，又未於系爭水溝設置警告標誌
        或安全措施，影響行人往來之安全，系爭水溝顯不具備
        通常供行人通行之應有狀態及安全性，足徵上訴人對系
        爭水溝之管理維護確有所欠缺。是被上訴人主張其行經
        桃園縣平鎮市○○路512號對面陸軍21砲指部營區○○
        ○道路時，因系爭水溝上未加裝水溝蓋，而掉入系爭水
        溝致受有前揭傷害，堪予採信，上訴人管理系爭水溝有
        欠缺與被上訴人所受傷害之間確有因果關係存在。故上
        訴人依國家賠償法第3條第1項之規定，自應負國家賠償
        責任。又依國家賠償法第5條之規定，國家損害賠償，
        除本法規定外，適用民法規定。是被上訴人得依民法關
        於損害賠償之規定，請求上訴人賠償其所受之損害。
    (三)上訴人應負損害賠償責任，並審酌被上訴人之損害：
      按因過失不法侵害他人之權利者，負損害賠償責任；又不
      法侵害他人之身體或健康者，對於被害人因此喪失或減少
      勞動能力或增加生活上之需要時，應負損害賠償責任；再
      不法侵害他人之身體、健康，被害人雖非財產上之損害，
      亦得請求賠償相當之金額，民法第184條第1項前段、第
      193條第1項、第195條第1項分別定有明文。經查：上訴人
      就本件事故之發生確有過失，已經本院審認於前，則被上
      訴人主張其得依民法侵權行為請求損害賠償，即屬有據。
      原審就被上訴人所為請求應予准許之項目及金額為，醫療
      費3,010元、看護費74,000元、工作損失90,000元、增加
      生活費上之需要3,000元、精神慰撫金120,000元合計
      290,010元，上訴人對原審就被上訴人之損害金額並不爭
      執，其所爭執者乃在於被上訴人是否與有過失（此部分有
      如下述），則被上訴人之損害為290,010元應可認定，上
      訴人因不爭執，其審核過程均如原判決所示，茲予引用。
    (四)被上訴人就本件事故之發生與有過失：
      按道路交通安全規則第111條規定臨時停車時，應依車輛
      順行方向緊靠道路右側，道路交通管理處罰條例第55條規
      定：不依順行之方向，或不緊靠道路右側，或單行道不緊
      靠路邊或併排臨時停車者，均處新台幣300元以上600元以
      下罰鍰。本件被上訴人並不否認其逆向停車，而其走路也
      未能仔細注意前面之狀況，因而掉入系爭水溝中，其因此
      而受傷，本身「與有過失」應可認定，本院審酌兩造應注
      意之程度，認過失比例為4：1，換言之，上訴人應負4/5
      之責任，被上訴人應負1/5之責任。被上訴人之損害為
      290,010元，上訴人應負之責任為232,008元（計算式：
      290,010×4/5＝232,008）。
五、綜上所述，因上訴人管理維護系爭水溝有欠缺致被上訴人受
    傷，請求國家賠償232,008元及自98年1月7日（被上訴人於
    98年1月6日始向上訴人提出國家賠償，其遲延利息於翌日起
    算）起至清償日止按年息百分之五計算之利息，洵屬有據，
    應予准許，原審判決被上訴人此部分勝訴，核無不合，應予
    維持上訴論旨，執以陳詞，斤斤指摘原判決此部分不當，聲
    明廢棄改判，為無理由，應予駁回上訴，至於原判決逾上開
    金額之部分，亦判決上訴人敗訴，不無可議，上訴論旨，指
    摘原判決此部分不當，聲明廢棄改判，為有理由，爰將原判
    決此部分廢棄改判，如主文第2項所示。
六、本件判決基礎已臻明確，兩造其餘之攻擊防禦方法及訴訟資
    料經本院斟酌後，核與判決不生影響，無一一論述之必要，
    併予敘明。
七、據上論結，本件上訴為一部有理由，一部無理由，依民事訴
    訟法第449條第1項、第450條、第79條，判決如主文。
中    華    民    國    99    年    9     月    21    日
                  民事第十四庭
                      審判長法  官  林恩山
                            法  官  黃國忠
                            法  官  郭松濤
正本係照原本作成。
均不得上訴。
中    華    民    國    99    年    9     月    21    日
                            書記官  方素珍

司法院資訊處製作；財團法人民間司法改革基金會備份。
